ACORDAO-COMPLETO-2469227

ACÓRDÃO 6267/2021 ATA 11/2021 - PRIMEIRA CÂMARA

VISTOS, relatados e discutidos estes autos de embargos de declaração interpostos contra o Acórdão 2351/2021-TCU-Primeira Câmara, alusivo a admissões de pessoal efetuadas pela Caixa Econômica Federal,
ACORDAM os Ministros do Tribunal de Contas da União, reunidos em sessão da Primeira Câmara, com fulcro nos arts. 32 e 34 da Lei 8.443/1992, e diante das razões expostas pelo Relator, em:
9.1. conhecer dos embargos de declaração apresentados pela Caixa Econômica Federal e pela sra. Danielle Moreira de Souza Falcão para, no mérito, rejeitá-los;
9.2. dar ciência desta deliberação às embargantes e aos demais interessados.

Embargos de declaração opostos em admissões de pessoal promovidas pela Caixa Econômica Federal.

Primeira Câmara

Caixa Econômica Federal.

3. Interessados/Responsáveis/Recorrentes:
3.1. Interessados: Danielle Moreira de Souza Falcão (XXX.968.141-XX); Luciano de Sousa Ferreira (XXX.487.841-XX); Ronnyvon Ribeiro Passos (XXX.248.141-XX)
3.2. Recorrentes: Caixa Econômica Federal (00.360.305/0001-04); Danielle Moreira de Souza Falcão (XXX.968.141-XX).

13.1. Ministros presentes: Walton Alencar Rodrigues (Presidente), Benjamin Zymler (Relator), Vital do Rêgo e Jorge Oliveira.

ACORDAO-COMPLETO-2520447

Acórdão 2856/2022 - Primeira Câmara

BENJAMIN ZYMLER

Ministro Benjamin Zymler.

Na sessão de 2/3/2021, ao ter presentes estes autos de admissão de pessoal nos quadros da Caixa Econômica Federal (CEF) , este colegiado prolatou o Acórdão 2.351/2021, vazado, no que aqui interessa, nos seguintes termos:
"9.1. considerar ilegais e negar registro aos atos de admissão da sra. Danielle Moreira de Souza Falcao e dos srs. Luciano de Sousa Ferreira e Ronnyvon Ribeiro Passos; 
9.2. determinar à Caixa Econômica Federal que: 
9.2.1. acompanhe os desdobramentos da Ação Civil Pública 0000059-10.2016.5.10.0006, em trâmite na Justiça Trabalhista da 10ª Região, e, caso venha a ser desconstituída a sentença ora favorável aos interessados indicados no item 9.1, acima, torne sem efeito seus atos de admissão nos quadros da empresa, bem como providencie o cadastramento de seu desligamento no sistema e-Pessoal".
2.	Notificadas a respeito, a CEF e a sra. Danielle Moreira de Souza Falcão opõem embargos de declaração.
3.	Para as recorrentes, na deliberação:
	- "há contradição ao fundar a ilegalidade na contratação extemporânea e, simultaneamente, reconhecer a existência de decisão vigente em ação civil pública (ACP) que estende o prazo de validade dos concursos";
	- há omissão em reconhecer "a impossibilidade de realização de novos concursos [pela CEF] enquanto vigente a decisão judicial que prorrogou aqueles regidos pelos Editais 001/2014-NM e 001/2014- NS";
	- há omissão em reconhecer que, "ainda que a CAIXA se sagre vencedora na referida ACP, a cassação da liminar deferida terá efeitos apenas prospectivos, justamente pela característica de que o certame estava válido por decisão judicial até o momento no qual esta seja eventualmente revogada";
	- não foi assegurado o prévio contraditório à servidora;
	- não foram consideradas as "orientações gerais emanadas da sentença judicial";
	- não foi ponderada a boa-fé objetiva da sra. Danielle; e
	- há obscuridade, "porque um ato administrativo amparado numa decisão judicial não pode ser declarado ilegal por essa Eg. Corte".
	É o relatório.

8.1. José Willemann (14.098/OAB-DF) e outra, representando Danielle Moreira de Souza Falcão.  
8.2. Andre Luiz Viviani de Abreu (116.896/OAB-RJ) e outros, representando Caixa Econômica Federal.

Não atuou.

EMBARGOS DE DECLARAÇÃO. ADMISSÃO DE PESSOAL. NEGATIVA DE REGISTRO DOS ATOS EM FACE DA EXTRAPOLAÇÃO DO PRAZO IMPRORROGÁVEL DE VALIDADE DO RESPECTIVO CONCURSO PÚBLICO, ESTABELECIDA JUDICIALMENTE. DETERMINAÇÃO PARA DESLIGAMENTO DOS INTERESSADOS, NA HIPÓTESE DE DESCONSTITUIÇÃO DA DECISÃO JUDICIAL. ARGUIÇÃO DE SUPOSTAS OMISSÕES, CONTRADIÇÃO E OBSCURIDADE NA DELIBERAÇÃO DA CORTE DE CONTAS. CONHECIMENTO. REJEIÇÃO.

ATOS DE ADMISSÃO (ADS)

não atuou.

Cuidam os autos de três admissões no quadro de pessoal da Caixa Econômica Federal (CEF) .
2.	Todas as contratações foram realizadas fora do prazo improrrogável de validade do respectivo concurso público, regido pelos Editais 1/2014/NM e 1/2014/NS. Deu-se isso em face de decisão judicial, proferida pela 6ª Vara do Trabalho da 10ª Região (Ação Civil Pública 0000059-10.2016.5.10.0006) , que estendeu a vigência do certame até o trânsito em julgado do processo - o que até hoje não se verificou.
3.	Apreciando a matéria, o Tribunal, por meio do Acórdão 2351/2021-TCU-Primeira Câmara, entendeu, em síntese, que "a expiração do prazo improrrogável de validade do concurso regido pelos Editais 001/2014/NM e 001/2014/NS constitui óbice inafastável ao registro das admissões". Assim, negou registro aos atos e determinou à CEF que, em sendo desconstituída a aludida decisão judicial, torne sem efeito as contratações. 
4.	Devidamente notificada, a estatal, em embargos de declaração, aponta suposta contradição no julgado desta Corte, por "fundar a ilegalidade na contratação extemporânea e, simultaneamente, reconhecer a existência de decisão vigente em ação civil pública (ACP) que estende o prazo de validade dos concursos". Paralelamente, "destaca ainda outros aspectos e consequências da decisão judicial vigente, em relação aos quais o acórdão ora embargado se mostra, data venia, omisso": a) "a impossibilidade de realização de novos concursos [pela CEF] enquanto vigente a decisão judicial que prorrogou aqueles regidos pelos Editais 001/2014-NM e 001/2014- NS"; e b) os efeitos apenas prospectivos da eventual cassação da ordem judicial ora em vigor, dada "a não precariedade dos atos nela fundados".
5.	Também a sra. Danielle Moreira de Souza Falcão opõe embargos de declaração. Para a interessada, a deliberação é obscura, por reputar ilegal ato administrativo amparado por decisão judicial, e omissa, por não lhe ter assegurado o direito ao prévio contraditório, por não considerar as orientações gerais da sentença judicial e por não ponderar sua boa-fé objetiva.
6.	Os embargos de declaração preenchem os requisitos de admissibilidade pertinentes, podendo ser conhecidos.
7.	No mérito, entretanto, não há o que reparar - pela via eleita - na decisão atacada.
8.	De plano, saliento que o voto condutor do Acórdão 2351/2021-TCU-Primeira Câmara foi expresso em reconhecer "não ter sido identificado nenhum excesso no cumprimento da decisão judicial pelos gestores da CEF", bem como em "não ser possível deles exigir comportamento diverso". Não há, pois, no julgado, nenhuma censura à conduta dos gestores da estatal no episódio. O mesmo vale, é claro, para a sra. Danielle.
9.	Naturalmente, a deliberação desta Corte também não infirmou os efeitos da ordem judicial, mantidos íntegros enquanto subsistente a sentença.
10.	Na realidade, a negativa de registro dos atos foi mera decorrência da impossibilidade de se transigir, no plano administrativo, com os marcos constitucionais e legais que disciplinam a matéria - no caso, mais especificamente, os limites temporais de validade dos concursos públicos.
11.	Aqui, não se pode olvidar a natureza complexa dos atos de pessoal sujeitos a registro (como as admissões e concessões) , caracterizados, para sua formação, pela manifestação de vontade de dois ou mais órgãos. Aliás, é precisamente essa característica que dispensa - em situações da espécie - o prévio contraditório reclamado pela sra. Danielle, consoante já bem estabelecido pelo Supremo Tribunal Federal (STF) em sua Súmula Vinculante 3.
12.	No caso, vale lembrar, a própria Caixa Econômica Federal - de início - se opôs firmemente às contratações, e não foram poucas as razões para tanto: 
	- cumprimento, pela empresa, de todas as condições fixadas no regulamento do concurso, inclusive no tocante ao número mínimo de vagas a serem preenchidas pelos candidatos aprovados;
	- ausência de novas vagas durante a vigência regular do certame; 
	- ausência de dotação orçamentária para novas contratações; 
	- ausência de autorização do então Ministério do Planejamento para aumento do quadro de pessoal da entidade;
	- discricionariedade da administração para deliberar a respeito; 
	- expiração do prazo de validade do concurso; entre outras.
13.	Nessas circunstâncias, não seria mesmo razoável que o TCU - repito, no plano administrativo - assentasse manifestação de vontade favorável às admissões.
14.	A propósito, não se pode perder de vista o princípio da independência das instâncias. De fato, a existência de decisão judicial na gênese de ato administrativo não impõe, necessariamente, seu registro pelo TCU. O ponto, inclusive, também já foi abordado pelo STF, como na apreciação do MS 23.665-DF, quando o Ministro Maurício Corrêa, em voto acolhido à unanimidade pelo plenário da Corte Constitucional, anotou:
" (...) o Tribunal de Contas pode negar o registro de atos de aposentadoria, ainda quando objeto de decisões originárias de juízes ou tribunais, salvo aquelas em que for parte e que tenham como finalidade específica o registro respectivo."
15.	Destarte, uma vez judicializada a questão, é no âmbito judicial que se produzirá a decisão final a respeito, a qual, por evidente, haverá de ser observada pela administração, inclusive no que tange a eventual convalidação de atos praticados em cumprimento a ordem judicial posteriormente desconstituída.
	Diante do exposto, voto no sentido de que este Colegiado adote a deliberação que ora submeto à sua apreciação.
TCU, Sala das Sessões Ministro Luciano Brandão Alves de Souza, em 13 de abril de 2021.
BENJAMIN ZYMLER 
Relator